【裁判字號】    98,交抗,730
【裁判日期】    981023
【裁判案由】    聲明異議
【裁判全文】
臺灣高等法院澎湖分院刑事裁定         98年度交抗字第730號
抗 告 人  交通部公路總局高雄區監理所澎湖監理站
代 表 人  乙○○
受處分人  甲○○
上列抗告人因受處分人違反道路交通管理處罰條例聲明異議案件
，不服臺灣澎湖地方法院中華民國98年9 月22日裁定（98年度交
聲字第81號），提起抗告，本院裁定如下：
    主  文
抗告駁回。
    理  由
一、抗告意旨略以：有關「一行為同時觸犯刑事法律及違反行政
    法上義務規定，經檢察官依刑事訴訟法第253 條之1 為緩起
    訴處分後，行政機關得否就該違反行政法上義務再處以行政
    罰」之事項，法務部行政罰法諮詢小組第一次會議紀錄「緩
    起訴者乃附條件的不起訴處分，亦即是不起訴的一種，此觀
    諸刑事訴訟法第256 條規定自明。既為不起訴即依不起訴處
    理。檢察官為緩起訴處分時，依刑事訴訟法第253 條之2 第
    1 項規定，對被告所為之指示及課予之負擔，係一種特殊的
    處遇措施，並非刑罰，因此，刑事案件經檢察官為緩起訴處
    分確定後，宜視同不起訴處分確定，依行政罰法第26條第2
    項規定，得依違反行政法上義務規定裁處之」作成結論函釋
    ，先此敘明。故原裁定理由四、(三)部分，核與上開函釋意旨
    有違。本站於上開緩起訴處分期滿後，依道路交通管理處罰
    條例第35條第1 項第1 款規定予以裁決，並無不當。本站監
    違裁字第裁84－T00000000 號裁決書處罰異議人違規罰鍰新
    台幣（下同）49,500元部分撤銷，於法有據，爰提起抗告，
    請求撤銷原裁定云云。
二、按依95年2 月5 日施行之行政罰法第26條第1 項規定：「一
    行為同時觸犯刑事法律及違反行政法上義務規定者，依刑事
    法律處罰之。但其行為應處以其他種類行政罰或得沒入之物
    而未經法院宣告沒收者，亦得裁處之。」即所謂「一事不二
    罰」原則，究其立法目的，即在於：「一行為同時觸犯刑事
    法律及違反行政法上義務規定時，由於刑罰與行政罰同屬對
    不法行為之制裁，而刑罰之懲罰作用較強，故依刑事法律處
    罰，即足資警惕時，實無一事二罰再處行政罰之必要。且刑
    事法律處罰，由法院依法定程序為之，較符合正當法律程序
    ，應予優先適用。但罰鍰以外之沒入或其他種類行政罰，因
    兼具維護公共秩序之作用，為達行政目的，行政機關仍得併
    予裁處，故為第一項但書規定。」申言之，一行為同時觸犯
    刑事法律及違反行政法上義務規定時，由於刑罰與行政罰同
    屬對不法行為之制裁，而刑罰之懲罰作用較強，故依刑事法
    律處罰，即足資警惕時，實無再重複處行政罰之必要。但罰
    鍰以外之沒入或其他種類行政罰，因兼具維護公共秩序之作
    用，為達行政目的，行政機關仍得併予裁處。
三、經查：
  (一)本件異議人即受處分人甲○○於96年10月25日晚上11時55分
    許，飲酒後駕駛車牌號碼E6-0155 號重型機車，行駛於澎湖
    縣204 號縣道西向東行駛，途經澎第23號道路交岔路口時，
    因酒醉失控與同向由黃家達所騎乘之GN8-248 號重型機車發
    生碰撞，經警測得其呼氣酒精濃達每公升0.976 毫克），遂
    予掣單舉發，原處分機關乃裁處異議人新台幣（下同）49,5
    00元罰鍰，並吊扣駕駛執照12個月及施以道安講習等事實，
    有澎湖縣政府警察局舉發違反道路交通管理事件通知單、交
    通部公路總局高雄區○○○○○道路交通管理事件裁決書附
    卷可稽；又受處分人因上開酒後駕車案件，經臺灣澎湖地方
    法院檢察署檢察官於96年10月29日以96年度速偵字第71號為
    緩起訴處分（緩起訴期間為1 年，並命受處分人應於緩起訴
    處分確定後3 個月內向財團法人台灣更生保護會澎湖分會支
    付9 萬元，得按月分3 期支付），且經受處分人分別於96年
    12月31日、97年1 月31日繳納完畢，而上開緩起訴處分期間
    ，業於97年11月12日期滿未據撤銷等情，有上揭緩起訴處分
    書、更生保護會收據及臺灣高等法院被告前案紀錄表各1 件
    在卷可稽，是該緩起訴處分確已發生實質確定力。
  (二)再檢察官依法為「緩起訴處分」時，依刑事訴訟法第253 條
    之1 第1 項規定對被告所為之指示及負擔，固係一種「特殊
    的處遇措施」並非刑罰，期使被告免於訴追之法律效果，就
    法律效果而言，緩起訴與「不起訴處分」之最終效果相同；
    然參酌緩起訴處分，為介於起訴及微罪職權不起訴間之緩衝
    制度設計，其具體效力依刑事訴訟法第260 條規定，於緩起
    訴處分期間屆滿未經撤銷者，非有同條第1 款或第2 款情形
    之一不得對於同一案件再行起訴，即學理上所稱實質確定力
    ，足見在緩起訴期間內，尚無實質確定力可言（參照最高法
    院94年台非字第215 號、95年台非字第284 號判決意旨）。
    故觸犯刑事法律之犯罪行為符合緩起訴要件者，雖經檢察官
    為緩起訴處分而暫緩起訴，然仍係認被告有犯罪嫌疑，始予
    暫緩起訴，並得課被告予一定之負擔或指示，此與不起訴處
    分係因犯罪嫌疑不足或其他原因，不得附條件或負擔，顯有
    不同。是法務部95年5 月25日法律字第0950700393號函雖認
    ：「行政罰第26條第2 項所稱不起訴處分包括緩起訴處分在
    內」等語，然基於上揭理由，自無從遽為比擬而為相同之處
    置。況受處分人上開酒後駕車行為，係一行為同時觸犯刑事
    法律及違反行政法上義務規定，茲同一行為觸犯刑法第185
    條之3 之刑事罪嫌，既經檢察官為緩起訴處分確定，該緩起
    訴處分命「受處分人應於3 個月內向財團法人台灣更生保護
    會澎湖分會支付9 萬元」，雖非刑法所定之刑罰，然其實已
    對受處分人財產等產生相當制裁，應可實質該當行政罰第26
    條第1 項所指「依刑事法律」之處罰。
四、據上，受處分人「酒精濃度超過規定標準」之違規行為，既
    已依行政罰法第26條第1 項前段規定受有刑事處罰，復無行
    政罰第26條第2 項規定所揭示「經不起訴處分或為無罪、免
    訴、不受理、不付審理之裁判確定者」此類未課予行為人實
    質上不利益負擔之情形。揆諸上揭說明，行政機關至多僅能
    基於其他公益上之目的，而對受處分人課予「罰鍰以外之沒
    入或其他種類行政罰」，應無再對受處分人課予「罰鍰」之
    餘地。原審裁定認受處分人之行為，係一行為同時觸犯刑事
    法律及違反行政法上之義務規定，有一事不二罰原則之適用
    ，認事用法，核無違誤。
五、原裁定將原處分關於裁處受處分人罰鍰部分予以撤銷，另諭
    知不罰，並駁回其他異議，經核即無不合。抗告人抗告意旨
    ，仍執前詞，認仍應對受處分人裁處罰鍰，並無理由，應予
    駁回。
據上論斷，應依道路交通案件處理法第26條、刑事訴訟法第412
條，裁定如主文。
中    華    民    國    98    年    10    月    23    日
                  刑事第七庭    審判長法  官  莊飛宗
                                      法  官  陳明富
                                      法  官  蔡廣昇
以上正本證明與原本無異。
本裁定不得再抗告。
中    華    民    國    98    年    10     月   23    日
                                      書記官  曾允志


司法院資訊處製作；財團法人民間司法改革基金會備份。
